最高法院民事判決　　　　　　　　　　　　　　　　八十七年度台上字第四二八號
　　上　訴　人　朱進展
　　訴訟代理人　劉昌崙律師
　　上　訴　人　廖年富
　　　　　　　　廖信銓
　　共　　　同
　　訴訟代理人　劉志忠律師
　　上　訴　人　廖年建
　　被 上訴 人　廖嘉猷
　　　　　　　　廖嘉齡
右當事人間請求履行契約事件，上訴人朱進展、廖年富、廖信銓、廖年建對於中華民
國八十五年十月二十二日台灣高等法院第二審判決（八十五年度上字第一四四號），
各自提起上訴，本院判決如左：
    主  文
原判決除假執行部分外廢棄，發回台灣高等法院。
    理  由
本件上訴人朱進展主張：伊與對造上訴人廖年建、廖年富、廖信銓（下稱廖年建等三
人）於民國八十一年三月三十一日簽訂合建房屋契約書，約定由廖年建等三人提供其
所有坐落台北縣土城市○○段員林小段九○－一五、九○－二三號土地二筆，伊提供
資金，共同合建房屋，伊取得建築完成後之Ａ、Ｂ、Ｃ棟各四至七樓層房屋，為便於
申請建築執照及進行各項建築事宜，伊將分得之上開房屋暫時借廖年建等三人子女之
名義，為信託登記，將來如移轉所有權，廖年建等三人應無條件協助伊；廖年建等三
人應於本件房屋之第七層水泥平頂完成時，備齊應具證書文件交由代書辦理土地所有
權移轉登記手續。詎廖年建等三人於合建之建物完成後，迄未履行將其中Ｂ４、Ｂ５
二層房屋即門牌台北縣土城市○○路○段二四二巷二三號四、五樓（下稱系爭房屋）
移轉登記並交付伊使用，亦未移轉其基地即上開九○－一五號土地所有權應有部分共
一萬分之九百五十（下稱系爭土地）予伊，系爭房屋之所有權登記名義人為被上訴人
廖嘉猷、廖嘉齡，乃伊與廖年建等三人約定以信託登記方式，再由廖年建等三人信託
登記予其子女即廖嘉猷、廖嘉齡者，是廖嘉猷、廖嘉齡僅係本件合建契約兩造借用之
登記名義人，伊以起訴狀繕本之送達為終止伊與廖年建等三人信託關係之表示，並代
位該三人向廖嘉猷、廖嘉齡為終止信託關係之表示等情，求為命廖年建等三人及廖嘉
猷、廖嘉齡（下稱廖年富等五人）共同將系爭房屋所有權移轉登記予伊，並交付伊使
用，廖年建等三人將系爭土地移轉登記予伊之判決。
上訴人廖年建等三人及被上訴人廖嘉猷、廖嘉齡則以：對造上訴人朱進展與廖年建等
三人商定合建事宜後，旋以資金不足為由，邀集廖年建、廖年富投資合夥共同興建房
屋，並約定由朱進展出資百分之四十，廖年富及廖年建各出資百分之三十，朱進展與
廖年富、廖年建確有合夥契約關係，而未會同廖年建、廖年富清算合夥財產，逕請求
將系爭房地移轉登記為朱進展所有，顯有未合。又朱進展就本件契約未依照政府核准
圖樣施工，為不完全給付，廖年建等三人依民法第二百六十四條第一項規定，於朱進
展履行本件契約第六條第二款約定之義務前，拒絕自己之給付，提出同時履行之抗辯
，故朱進展之移轉登記請求權尚處於不得行使之狀態，朱進展主張代位其行使，終止
廖年建等三人與廖嘉猷、廖嘉齡間之信託契約，殊非有理。且朱進展與廖嘉猷、廖嘉
齡間並無任何契約關係存在，朱進展不得請求該二人履行契約移轉登記等語，資為抗
辯。
原審將第一審命廖年富等五人將系爭房屋所有權移轉登記予朱進展，並交付朱進展使
用部分之判決廢棄，改判駁回朱進展該部分之訴，並維持第一審命廖年建等三人移轉
系爭土地登記部分之判決，駁回其上訴，係以：朱進展主張之前揭事實，業據其提出
合建房屋契約書、土地及建築改良物登記簿謄本等為證。依合建房屋契約書約定，系
爭房屋應分歸朱進展所有，且依約信託登記於廖嘉猷、廖嘉齡二人名下，即信託契約
直接發生於朱進展及廖年建等三人之子女間，朱進展原得依約終止該信託關係，請求
廖嘉猷、廖嘉齡二人移轉登記並交還其所有物。惟廖年建等三人並非系爭房屋信託契
約之當事人，朱進展為終止信託之對象為非信託契約之當事人即廖年建等三人，並代
位終止該三人與廖嘉猷、廖嘉齡間之信託關係，漏未通知終止真正與其發生信託關
係之廖嘉猷、廖嘉齡，則朱進展與廖嘉齡、廖嘉猷間之信託關係因未經終止，朱進展
自不得請求該二人移轉登記及交付系爭房屋。縱朱進展主張代位終止廖年建等三人與
廖嘉猷、廖嘉齡間之信託關係，係屬正當，因朱進展與廖年建等三人另有信託關係存
在，則朱進展之聲明應將系爭房屋先移轉登記交付廖年建等三人，該三人再移轉登記
並交付朱進展，依法朱進展不得直接請求廖嘉猷、廖嘉齡直接履行。是朱進展請求廖
年富等五人移轉登記系爭房屋所有權，並交付予朱進展使用，即屬無據。查本件合建
之房屋早已蓋妥，並已辦妥所有權登記，則朱進展依合建房屋契約書第七條第二款約
定，請求廖年建等三人將系爭土地移轉登記與伊，自屬有據等詞，為其判斷之基礎。
按解釋當事人之契約，應以當事人立約當時之真意為準，而真意何在，又應以過去事
實及其他一切證據資料為斷定之標準。依朱進展與廖年建等三人訂立之合建房屋契約
書記載，立契約書人為甲方即土地所有人廖年建等三人，乙方即建屋人朱建展；第三
條：「房地分配：本契約合建房屋按……Ａ、Ｂ、Ｃ棟四－七樓由乙方分得」；第五
條第三款：「房屋名義概由房屋分得之一方指定並載明於設計圖上，乙方分得房屋暫
時借甲方子女名義，將來如有過戶，甲方應無條件協助乙方」（見第一審卷二○四頁
至二○八頁、二三二頁證物袋內附該契約書，原審卷六六頁至六九頁）。又朱進展主
張，伊與廖年建等三人約定以信託登記方式，由廖年建等三人信託登記系爭房屋予其
子女廖嘉猷、廖嘉齡，該二人為本件合建契約兩造借用之登記名義人云云（見第一審
卷七頁正面）。廖年富等五人亦陳稱，廖嘉猷、廖嘉齡係受廖年建等三人之信託，而
登記為系爭房屋所有人云云（見第一審卷四一頁背面）。則廖嘉猷、廖嘉齡並非上開
契約書所載之當事人，朱進展究係何日如何與該二人成立前述信託契約﹖上開契約書
第五條第三款約定之真意何在﹖朱進展依上開契約書第三條約定所分得之房屋，除系
爭房屋外，其餘房屋辦理所有權移轉登記之情形如何﹖是否由廖年建等三人之子女直
接移轉登記予朱進展或其指定之人﹖原審悉未調查說明，遽認本件信託契約直接發生
於朱進展與廖嘉猷、廖嘉齡間，進而為朱進展不利之判決，殊嫌率斷。次查廖年富等
五人一再辯稱，朱進展與廖年建等三人商定合建事宜後，旋以資金不足為由，邀集廖
年建、廖年富投資合夥共同興建房屋，並約定出資為朱進展百分之四十，廖年建、廖
年富各百分之三十，廖年建、廖年富自八十一年四月一日起陸續依約出資，並在板橋
信用合作社以三人名義共同開設帳戶，以管理運用合夥資金；嗣合夥三人於八十二年
十二月七日，在合建房屋契約書加註特別約定，增值稅由三人依出資比例負擔；且由
八十三年四月二十一日調解不成立證明書說明欄之記載，足證朱進展承認上開合夥關
係；廖信銓等於八十三年六月八日與朱進展協調時，朱進展亦承認有合夥關係及各合
夥人之出資比例；訴外人朱進濤購買本件合建房屋之一時，其價金係向上開三人之合
夥給付；朱進展所提出之不動產買賣契約書亦記載，尾款由廖嘉齡向「公司」（即合
夥）給付。而本件合夥財產尚未清算分析，朱進展請求將系爭房地所有權移轉為其個
人所有，自有未合云云（見第一審卷四○頁背面、四一頁正面、一三七頁背面、一三
八頁正面、一九九頁背面、二○○頁正、背面、原審卷四○頁背面至四二頁背面、七
五頁背面至七七頁正面、一八九頁背面至一九一頁背面，並參見第一審卷一四一頁至
一六五頁、一八二頁至一八六頁、二○四頁至二○八頁、原審卷四六頁至七三頁、八
六頁至九八頁）。倘朱進展與廖年建、廖年富就系爭房地有合夥關係，且已通知廖信
銓，則系爭房地既屬合夥財產，為合夥人全體公同共有（民法第六百六十八條參照）
，朱進展得否請求將系爭土地移轉登記予其個人所有，似非無疑。廖年富等前揭抗辯
自屬重要之防禦方法，原審恝置不論，亦有判決不備理由之違法。本件事實究竟如何
，原審既未審認明確，本院尚難為法律上之判斷。上訴人朱進展及廖年建等三人上訴
論旨，各自指摘原判決對其不利部分為不當，求予廢棄，非無理由。
據上論結，本件上訴人朱進展及廖年建等三人上訴均有理由，依民事訴訟法第四百七
十七條第一項、第四百七十八條第一項，判決如主文。
中      華      民      國    八十七    年      三      月      五      日
                              最高法院民事第二庭
                                  審判長法官  曾  桂  香
                                        法官  劉  延  村
                                        法官  徐  璧  湖
                                        法官  劉  福  聲
                                        法官  陳  國  禎
      右正本證明與原本無異
                                              書  記  官
中      華      民      國    八十七    年      三      月     十八     日
